最高法院民事判決　　　　　　一○○年度台上字第一五○六號
上　訴　人　龔書泉
　　　　　　龔小芬
　　　　　　龔書鳳
　　　　　　龔思栗
共　　　同
訴訟代理人　蔡文玉律師
上　訴　人　莊秋敏
　　　　　　龔書聖
被 上訴 人　陳世民
訴訟代理人　李志澄律師
上列當事人間請求塗銷土地所有權移轉登記等事件，上訴人對於
中華民國九十九年四月二十日台灣高等法院第二審更審判決（九
十六年度上更(二)字第一八五號），提起上訴，本院判決如下：
    主  文
原判決除假執行部分外廢棄，發回台灣高等法院。
    理  由
本件訴訟標的對於共同訴訟之上訴人各人必須合一確定，先予敘
明。
次查上訴人主張：伊之被繼承人龔琅生於民國七十六年三月四日
向訴外人孫鐵漢購買坐落台北市○○區○○段一小段二二九號面
積七平方公尺權利範圍全部（嗣於九十三年間合併後為二二五號
面積五五六平方公尺應有部分十萬分之一二五九）及同小段二二
九之一號面積一四平方公尺權利範圍全部之土地（以下合稱系爭
土地），並信託登記被上訴人名義。詎龔琅生於八十二年十二月
二十一日死亡後，伊迭向被上訴人請求返還系爭土地，均未獲置
理。嗣伊向地政機關申請土地登記謄本，始發現被上訴人業於八
十一年十一月三十日以買賣為原因將系爭土地所有權移轉登記與
第一審共同被告邱竹順。被上訴人擅自出售系爭土地，將買賣價
金據為己有，損害伊之權利，應予賠償等情，依民法第一百八十
四條第一項及第二百十五條之規定，求為命被上訴人給付伊新台
幣（下同）一百九十二萬一千五百八十九元及自九十一年十二月
二十五日起加計法定遲延利息之判決。又依被上訴人於七十六年
七月二十四日簽立之切結書（下稱系爭切結書）所載，被上訴人
負有返還系爭土地之義務。因被上訴人已將該土地出售予邱竹順
而無法返還，自屬可歸責於被上訴人之事由致給付不能，爰於原
審追加依民法第二百二十六條第一項規定，求為命被上訴人給付
上開金額本息，並再給付伊四百二十三萬九千三百十二元及其中
一百七十四萬八千九百五十二元自九十三年十一月十七日起、其
中二百四十九萬零三百六十元自九十七年七月十二日起均加計法
定遲延利息之判決（未繫屬本院者，不予贅敘）。
被上訴人則以：系爭土地係伊向孫鐵漢購買，因龔琅生為爭取與
伊在該地段簽訂合建契約，乃約定系爭土地價款及相關費用由其
先行墊付。伊與龔琅生間僅為金錢墊付之借貸關係，非由龔琅生
取得系爭土地所有權，更非將該土地信託或借名登記於伊名下。
至系爭切結書係屬偽造，非伊親簽。又龔琅生之妻莊秋敏已於八
十五年三月十二日與伊簽訂協議書（下稱系爭協議書），依第七
條之約定，伊與龔琅生間所有債權債務關係已全部結清。縱認伊
應負損害賠償責任，上訴人以九十四年二月間系爭土地之市價為
計算標準，亦有未洽等語，資為抗辯。
原審維持第一審所為上訴人敗訴之判決，駁回其上訴，並駁回其
追加之訴，無非以：系爭切結書已載明被上訴人僅為系爭土地之
名義上產權登記人，實際產權之權利義務均屬龔琅生等字樣；另
案法務部調查局鑑定認為該切結書上被上訴人之簽名與送驗文件
上之簽名筆劃特徵相符，復經鑑定人曾綺麗另案證述明確，堪認
該切結書上「陳世民」之簽名確係被上訴人親簽。參酌上訴人莊
秋敏所陳及證人辛美芬刑案所證，足認龔琅生購地時，為便於被
上訴人仲介、促成土地合建之經濟目的，乃將系爭土地登記於被
上訴人名下，由被上訴人管理，雙方已合意成立信託契約。觀諸
系爭切結書已載明被上訴人與龔琅生簽訂土地合建契約完成頂樓
樓板後，應辦理所有權移轉登記返還系爭土地，被上訴人於合建
目的未達，竟將該土地出售並移轉所有權登記與邱竹順，顯係以
不正當行為阻止返還條件成就，依民法第一百零一條第一項規定
，應視為條件成就，負有返還義務。被上訴人已將系爭土地移轉
他人，致無法返還而給付不能，損害上訴人之權利，該當侵權行
為及債務不履行之要件，應負賠償責任。參諸被上訴人與莊秋敏
所簽訂系爭協議書第五條、第六條之約定，應認第七條約定：「
本合建案建物產權登記遲延賠償及與龔琅生間之債權債務均全部
理清」，解釋上不僅限於龔琅生與訴外人陳愛、陳秀卿及被上
訴人（下稱陳愛等三人）間就合建房屋事宜所生債權債務，並
包含結清龔琅生與被上訴人間所有關於系爭土地債權債務關係，
上訴人不得再就被上訴人處分土地事宜向其主張權利。上訴人依
侵權行為之法律關係，請求被上訴人給付伊一百九十二萬一千五
百八十九元本息；並追加依債務不履行損害賠償之法律關係，請
求被上訴人給付上開金額本息，並再給付伊四百二十三萬九千三
百十二元及其利息，均不應准許等詞，為其判斷之基礎。
惟按解釋契約，應以當事人立約當時之真意為準，而真意何在，
又應以過去事實及其他一切證據資料為斷定之標準，不能拘泥文
字致失真意。本件系爭土地係龔琅生購買並信託登記被上訴人名
義，系爭切結書乃被上訴人親簽，為原審認定之事實；觀之系爭
八十五年三月十二日協議書首載：「立協議書人：陳愛、陳世
民、陳秀卿（甲方），兆匯建設有限公司（下稱兆匯公司）法定
代理人莊秋敏（乙方），雙方因師大分部旁兆匯大樓合建事宜協
議」，第六條、第七條依次記載：「本協議書為八十四年十月二
日雙方協議書內容之補充」、「本合建案建物產權登記遲延賠償
及與龔琅生間之債權債務均全部理清」；八十四年十月二日協議
書明載：「雙方因師大分部旁兆匯大樓合建乙事協議」各等語，
其上均無任何關於系爭土地及切結書之記載。參以八十年八月三
十日合建房屋契約書所載建築基地為台北市○○區○○段一小段
一八五號等十三筆土地，別無系爭土地之載述；上訴人迭稱：系
爭協議書第七條約定之真意，係指結清兆匯公司原負責人龔琅生
與合建地主陳愛等三人間就該合建契約所生之權利義務等語；
卷附台灣高等法院（下稱高院）九十三年度上易字第一二五一號
上訴人即被告陳世民背信案件刑事確定判決理由欄敘載：「（協
議書二份）此等協議係證人莊秋敏而非龔琅生與被告協議，且協
議標的不包含本件土地在內」、高院九十七年度重上字第五一五
號請求給付違約金等事件民事確定判決理由欄另載：「該協議書
所載『與龔琅生間之債權債務均全部理清』，係指結清龔琅生與
陳愛等三人間有關合建契約所生之遲延違約金債權債務，乃對
合建事宜所為，並非針對遭陳世民不法處分之二二九號土地事宜
所簽訂」等情事（見原審更(一)卷三○頁、原審卷(二)五二頁）；被
上訴人復抗辯系爭切結書顯非真實、龔琅生非將系爭土地信託登
記於伊名下及伊曾函知龔琅生持憑理清數目當予無息退還借款各
節。似此情形，被上訴人於系爭協議書簽立前，倘未表明受託登
記系爭土地產權及返還售地價金，又未言及買賣價金若干，則其
處分龔琅生所信託系爭土地後是否願意返還價金乃至賠償損害，
及龔琅生是否確知此項債權及其額數，尚屬不明，能否謂兆匯公
司法定代理人莊秋敏與陳愛等三人間就他筆土地合建房屋事宜
所生債權債務為結清之協議，即已含括結清被上訴人負欠龔琅生
關此處分系爭土地衍生之債務，非無研求之餘地。原審未遑詳查
究明，遽以前揭情詞為上訴人不利之論斷，殊嫌速斷。上訴論旨
，指摘原判決不當，求予廢棄，非無理由。
據上論結，本件上訴為有理由。依民事訴訟法第四百七十七條第
一項、第四百七十八條第二項，判決如主文。
中    華    民    國  一○○  年    九    月    八    日
                      最高法院民事第六庭
                          審判長法官  陳  淑  敏  
                                法官  吳  麗  女  
                                法官  簡  清  忠  
                                法官  王  仁  貴  
                                法官  林  大  洋  
本件正本證明與原本無異
                                      書  記  官  
中    華    民    國  一○○  年    九    月   十九   日
                                                       s